【裁判字號】    92,易,681
【裁判日期】    920429
【裁判案由】    誹謗
【裁判全文】
臺灣高雄地方法院刑事判決                          九十二年度易字第六八一號
    公  訴  人  臺灣高雄地方法院檢察署檢察官
    被      告  戊○○
右列被告因誹謗案件，經檢察官提起公訴（九十一年度偵字第一七八三二號），本院
判決如左：
    主  文
戊○○無罪。
    理  由
一、公訴意旨如附件起訴書所載。
二、按犯罪事實應依證據認定之，無證據不得推定其犯罪事實；又不能證明被告犯罪
    或其行為不罰者，應諭知無罪之判決；刑事訴訟法第一百五十四條、第三百零一
    條第一項分別定有明文。次按事實之認定，應憑證據，如未能發現相當證據，或
    證據不足以證明，自不能以推測或擬制之方法，以為裁判基礎；又認定不利於被
    告之事實，須依積極證據，苟積極證據不足為不利於被告事實之認定時，即應為
    有利於被告之認定，更不必有何有利之證據；又刑事訴訟上證明之資料，無論其
    為直接或間接證據，均須達於通常一般之人均不致有所懷疑，而得確信其為真實
    之程度，始得據為有罪之認定，若其關於被告是否犯罪之證明未能達此程度，而
    有合理性懷疑之存在，致使無從形成有罪之確信，根據「罪證有疑，利於被告」
    之證據法則，即不得遽為不利被告之認定；此有最高法院民國（下同）四十年台
    上字第八六號、三十年上字第八一六號、七十六年度台上字第四九八六號判例意
    旨可資參照。且「罪疑惟輕」、「無罪推定」原本即為刑事訴訟法之大原則，尤
    其晚近刑事訴訟制度與憲法保障人權思想相結合下，該二原則益形重要，此由最
    高法院於九十年九月四日以九十年度第七次刑事庭會議決議二十五年上字第三七
    ０六號判例（該判例之要旨為：審理事實之法院，對於被告之犯罪證據，應從各
    方面詳予調查，以期發現真實，苟非調查之途徑已窮，而被告之犯罪嫌疑仍屬不
    能證明，要難遽為無罪之判斷。）不再援用，亦可見其端倪。
三、訊據被告戊○○堅決否認有何加重誹謗之犯行，辯稱：我是大博爵社區管理委員
    會（以下簡稱管委會）財務委員，依規定我要定期公布財務報表，主任委員乙○○不准我公布，很多住戶質疑我為何不公布，我不得已才於九十年九月十一日發
    傳單向住戶解釋我不能公布財務報表的原因。另外社區規約規定支出金額逾新台
    幣（下同）一萬元者，需經公告七天後始可生效，第一屆管委會甄選出東京都保
    全股份有限公司（以下簡稱東京都公司）後，未依上開規定公告七天即讓該公司
    進駐社區，招標過程有瑕疵。且任何工程都有保固期，在保固期發生問題，建設
    公司都必須負責維修，雖然當時管委會與建設公司有訴訟糾紛，但是管委會不需
    預留基金來支付維修費用。而且不管基金多寡，存定存總是能獲得較高利息，即
    使解約也有定存八折利息，遠比活存利息要高，所以我利用各種場合反應要將基
    金改存定存。我的行為不是誹謗，而是反應住戶的心聲等語。
四、經查：
（一）被告係於八十九年七月十九日至九十年十一月三十日擔任管委會第一屆後半段
      及第二屆財務委員，告訴人甲○○係於八十八年十二月一日至八十九年十一月
      三十日擔任管委會第一屆主任委員，告訴人乙○○係於九十年四月十二日至九
      十年十一月三十日擔任管委會第二屆後半段主任委員，此業據被告及告訴人分
      別陳述在卷，合先敘明。
（二）按「公寓大廈應設置公共基金，其來源如下：一起造人就公寓大廈領得使用執
      照一年內之管理維護事項，應按工程造價一定比例或金額提列。依前項第一款
  規定提列之公共基金，起造人於該公寓大廈使用執照申請時，應提出已於金融
      業者設立專戶儲存之證明；並於成立管理委員會或選任管理負責人後移交之。
      」，公寓大廈管理條例第十八條第一項、第二項定有明文。本件管委會係於八
      十八年十二月一日正式成立，業據告訴人陳述在卷，依上開條文規定，該社區
      起造人大都市建設開發股份有限公司（以下簡稱大都市公司）應於管委會成立
      之日即八十八年十二月一日將公共基金移交給管委會，然大都市公司卻遲至八
      十九年六月一日始將公共基金計一百六十萬四千五百十二元交予管委會，此有
      大都市公司所簽發之支票影本二紙及公共基金存摺影本一紙在卷可按，大都市
      公司遲延六個月始將公共基金移交給管委會，其間之定存利息損失即為社區全
      體住戶之共同損失。而被告確有於第一屆管委會委員會議及住戶大會中多次提
      議將社區公共基金轉存定存及分析不轉存定存的損失，第一屆管委會委員會議
      及住戶大會之會議紀錄均由東京都公司人員負責紀錄，東京都公司製作之會議
      紀錄確實有漏載之情形，社區規約中並未規定會議紀錄錄音帶之保存期限等情
      ，業據證人辛○○、丙○○、己○○、丁○○證述綦詳（見本院九十二年四月
      三日訊問筆錄），是第一屆管委會委員會議及住戶大會歷次之會議紀錄中雖未
      詳載被告曾提議將社區公共基金轉存定存及分析不轉存定存的損失等情形，然
      亦不能據此認定被告未為上開提議。再者，定存之利息較活存為高，縱使期限
      尚未屆至因故解約，亦得享有定存一定折扣之利息，仍比活存之利息為高，此
      乃眾所週知之事實，是公共基金之金額不論多寡，存定存總是能獲得較高之利
      息，對社區住戶而言，亦較為有利。而本件社區公共基金於第一屆管委會任內
      均僅存活存，未存定存，經被告反應後始於九十年二月十六日將公共基金一百
      五十萬元存入台灣省合作金庫定期存款（期間一年，年利率百分之四．八），
      於九十年三月二十日將公共基金一百五十萬元存入富邦商業銀行定期存款（期
      間一年，年利率百分之四．七）等情，亦據證人辛○○（管委會第二屆前半段
      主任委員，任期自八十九年十二月一日至九十年四月十一日）、庚○○（管委
      會第二屆財務委員，任期自八十九年十二月一日至九十年十一月三十日）證述
      明確（見本院九十二年四月三日訊問筆錄、九十二年四月十五日審判筆錄），
      並有台灣省合作金庫第Ａ0000000號定期存款存單、富邦商業銀行第Ｔ
      Ａ0000000號定期存款存單各一紙影本在卷可憑，足見本件社區公共基
      金於第一屆管委會（第一屆主任委員為告訴人甲○○，任期自八十八年十二月
      一日至八十九年十一月三十日）任內確均僅存活存，未存定存。是被告基於社
      區之一份子及財務委員之身份，在管委會委員會議、住戶大會中發言，及以傳
      單之方式說明將社區公共基金轉存定存之好處及分析不轉存定存之損失，應僅
      係善意地表達住戶之心聲，尚難遽認有誹謗告訴人之惡意。
（三）按社區規約第五條第一項第六款規定「經常性支出金額逾一萬元者，需經公告
      七天後始可生效。」，同條第二項第一款、第三款規定「非經常性之購置、修
      繕經費支出均比照經常性事務經費支出程序。」、「公開比價之公告須張貼在
      本社區各公佈欄，時間最少七天。」。而社區規約中載明「金額支出逾一萬元
      者，需公告七天」，是指管委會評選出三家廠商後，應將該三家廠商之公司名
      稱及報價公告七天，且住戶大會決選出一家廠商後，亦應將該家廠商之公司名
      稱及報價公告七天等情，業據證人辛○○、丙○○、己○○、丁○○、庚○○
      、壬○○證述在卷（見本院九十二年四月三日訊問筆錄、九十二年四月十五日
      審判筆錄）；另第一屆管委會甄選保全公司係分二階段辦理，第一階段係於八
      十九年一月十三日十九時三十分，在社區交誼廳由管委會成員就競標廠商所附
      書面資料篩選出前三名，並通知入選廠商參加第二階段說明會，第二階段係於
      八十九年一月十五日十四時三十分，在社區交誼廳先由三家入選廠商自行簡介
      及企劃報告，再由全體住戶投票，第一階段分數佔百分之四十，第二階段分數
      佔百分之六十，最後評選出東京都公司分數最高，東京都公司與管委會簽約後
      於八十九年一月二十一日零時起正式接管社區管理工作等情，業據告訴人陳述
      綦詳，並有告訴人所提出之招標公告、評分表、會議紀錄在卷可稽。依上開社
      區規約之規定及證人辛○○、丙○○、己○○、丁○○、庚○○、壬○○之證
      詞，住戶大會決選出一家廠商後，管委會應將該家廠商之公司名稱及報價公告
      七天，然第一屆管委會於八十九年一月十五日十四時三十分甄選出東京都公司
      為社區之保全公司後，東京都公司即於八十九年一月二十一日零時起正式進駐
      社區接管管理工作，倘第一屆管委會有依規定為上開公告，其公告之期間亦不
      足社區規約所規定之七天。準此，被告指稱第一屆管委會甄選出東京都公司後
      未依規定公告七天即行進駐，招標過程有瑕疵等語，尚非無據。
（四）按「言論自由為人民之基本權利，憲法第十一條有明文保障，國家應給予最大
      限度之維護，俾其實現自我、溝通意見、追求真理及監督各種政治或社會活動
      之功能得以發揮。惟為兼顧對個人名譽、隱私及公共利益之保護，法律尚非不
      得對言論自由依其傳播方式為合理之限制。刑法第三百十條第一項及第二項誹
      謗罪即係保護個人法益而設，為防止妨礙他人之自由權利所必要，符合憲法第
      二十三條規定之意旨。至刑法同條第三項前段以對誹謗之事，能證明其為真實
      者不罰，係針對言論內容與事實相符者之保障，並藉以限定刑罰權之範圍，非
      謂指摘或傳述誹謗事項之行為人，必須自行證明其言論內容確屬真實，始能免
      於刑責。惟行為人雖不能證明言論內容為真實，但依其所提證據資料，認為行
      為人有相當理由確信其為真實者，即不能以誹謗罪之刑責相繩，亦不得以此項
      規定而免除檢察官或自訴人於訴訟程序中，依法應負行為人故意毀損他人名譽
      之舉證責任，或法院發現其為真實之義務。」、「刑法第三百十條第三項前段
      之規定，非謂行為人必須自行證明其言論內容確屬真實，始能免於刑責。行為
      人雖不能自行證明其言論內容之真實性，但依其所提之證據資料，足認行為人
      有相當理由確信其為真實者，即不能論以誹謗罪，亦不得以此項規定而免除檢
      察官或自訴人於訴訟程序中，依法應負行為人故意毀損他人名譽之舉證責任，
      或法院發現其為真實之義務甚明。」，有司法院大法官會議釋字第五０九號解
      釋及最高法院九十年度台非字第一五五號判決意旨可資參照。而刑法第三百十
      條誹謗罪之成立，以行為人主觀上具有毀損他人名譽之不法意圖，且所指摘傳
      述之事為非真實，並不涉及無關公共利益之私德者為構成要件。依上開說明，
      本件被告係以社區之一份子及管委會財務委員之身份針對公共基金之孳息及保
      全公司之甄選過程提出個人之建議及看法，其所為僅係個人主觀之評論及意見
      之表達，所涉及者係社區住戶之公共利益而非特定個人之私德，且本院依被告
      所提出之證據資料，認為被告有相當理由確信其所述為真實，而公訴人亦無積
      極之證據足資證明被告有毀損告訴人名譽之惡意，自應推定被告無惡意毀損告
      訴人名譽之犯意。
五、綜上所述各情，衡諸上開規定及判例意旨，公訴人所舉對被告不利之證據尚未達
    到通常一般之人均不致有所懷疑，得確信其為真實之程度，而有合理之懷疑存在
    ，本院無從形成有罪之確信，此外，復查無其他積極證據足以證明被告有何公訴
    人所指加重誹謗之犯行，其犯罪不能證明，自應為無罪判決之諭知。
據上論斷，應依刑事訴訟法第三百零一條第一項，判決如主文。
本案經檢察官劉仲慧到庭執行職務。
中      華      民      國    九十二    年      四      月    二十九    日
                                          臺灣高雄地方法院刑事第二庭
                                              法  官  孫  啟  強
右正本證明與原本無異。
如不服本判決，應於判決送達後十日內，向本院提出上訴狀。
                                              書記官  盧  雅  婷
中      華      民      國    九十二    年      四      月    二十九    日


司法院資訊處製作；財團法人民間司法改革基金會備份。
